【裁判字號】    90,台上,5923
【裁判日期】    900927
【裁判案由】    因被告違反森林法案件
【裁判全文】
最高法院刑事判決                                九十年度台上字第五九二三號
    上訴人  台灣高等法院台中分院檢察署檢察官
    被  告  甲○○
右上訴人因被告違反森林法案件，不服台灣高等法院台中分院中華民國八十八年七月
二十八日第二審判決（八十六年度上訴字第一四二○號，起訴案號：台灣台中地方法
院檢察署八十四年度偵字第一四八○一號），提起上訴，本院判決如左：
    主  文
原判決撤銷，發回台灣高等法院台中分院。
    理  由
本件原判決認定被告甲○○於民國七十五年四月間，在余劉秋香所承租台中縣東勢鎮
○○段石角小段二○二七號國有林地內之如原判決附圖所示池塘西南方，將其上之竹
木擅自砍除約三十坪，欲整地供自己使用，經余劉秋香發覺報警處理而未遂等情。因
而撤銷第一審判決，改判論處被告於他人森林內，擅自墾植未遂罪刑，固非無見。
惟查：(一)山坡地保育利用條例第三十四條第一項為森林法第五十一條第一項之特別規
定，依特別法優於普通法之法律競合關係，前者應優先於後者適用。本件由卷內所附
系爭土地登記簿謄本以觀，該土地之編定使用種類為「山坡地保育區林業用地」（見
原審卷第一一六頁）。而原判決亦記載該土地之編定使用種類為「山坡地保育區林業
用地」（見原判決第三頁第十七、十八行）。則系爭土地是否屬於山坡地保育利用條
例所稱之山坡地﹖原審就被告論以修正前森林法第五十一條第三項、第一項之罪責，
而如何不能以修正前山坡地保育利用條例第三十四條第二項、第一項論罪﹖原判決未
詳予闡述，要屬理由不備。(二)事實審法院對於案內一切證據，除認為不必要者外，均
應詳為調查，以期發見真實，如有應行調查之證據未依法調查，率予判決，即難謂無
應於審判期日調查之證據未予調查之違法。原判決以被告在余劉秋香所承租之上開國
有林地內，將其上竹木砍除後，並未予以墾植，而認其墾植行為係屬未遂。然被告於
警訊時供稱：伊在系爭土地，除開闢魚池外，尚種植檳榔樹等情（見偵查卷第四頁）
。復據證人即向被告購買系爭地號內之魚池及檳榔樹之劉興棟證稱：被告將所設置魚
池，及所種植檳榔樹一併出賣予伊等情（見偵查卷第六頁）。又據台中縣政府八十四
年八月三日八四府農林字第一九五一七九號函台中縣警察局東勢分局稱：該府代管之
上開國有土地部分經甲○○（即本件被告）占用後，已栽植檳榔，施設魚池，並轉賣
予劉興棟，請求偵辦等情（見偵查卷第二九頁）。則如何謂被告將上開國有林地內之
竹木砍除後，並未予以墾植，尚非無疑，仍有深入研求之必要。乃原審就上揭證據資
料恝置不論，即遽為前開推論，難謂無調查未盡及理由不備之違誤。(三)有罪之判決書
，須將認定之犯罪事實詳記於事實欄，然後於理由內逐一說明其憑以認定之證據，使
事實與理由兩相一致，方為合法。原判決事實欄記載被告為本件犯行之時間為「七十
五年四月間」（見原判決第一頁第十五行），乃理由說明其犯罪時間為「七十五年七
月間」（見原判決第四頁第十三、十四行）。據此以觀，足見原判決事實之記載與理
由之說明不相適合，自屬判決理由矛盾。(四)刑法第四十一條有關受六月以下有期徒刑
或拘役之宣告得易科罰金者，於九十年一月十日經修正公布為以犯最重本刑為五年以
下有期徒刑之刑之罪為限。原判決未及比新舊法之適用，亦有未當。以上或為上訴意
旨所指摘，或為本院得依職權調查之事項。檢察官上訴意旨指摘原判決不當，非無理
由，應認有發回更審之原因。
據上論結，應依刑事訴訟法第三百九十七條、第四百零一條，判決如主文。
中      華      民      國     九十     年      九      月    二十七    日
                              最高法院刑事第七庭
                                  審判長法官  吳  雄  銘
                                        法官  池  啟  明
                                        法官  石  木  欽
                                        法官  郭  毓  洲
                                        法官  吳  三  龍
      右正本證明與原本無異
                                              書  記  官
中      華      民      國     九十     年      十      月      三      日


司法院資訊處製作；財團法人民間司法改革基金會備份。
